【裁判字號】    98,抗,1626
【裁判日期】    981130
【裁判案由】    聲明異議
【裁判全文】
臺灣高等法院民事裁定                  98年度抗字第1626號
抗  告  人  上海商業儲蓄銀行股份有限公司
法定代理人  甲○○
代  理  人  丙○○
上列抗告人因與相對人乙○○間聲明異議事件，對於中華民國
98年9月17日臺灣士林地方法院98年度執事聲字第23號所為裁定
提起抗告，本院裁定如下：
    主  文
抗告駁回。
抗告費用由抗告人負擔。
    理  由
一、原裁定意旨略以：「原債務人楊振寰死亡後，其配偶及子女
    均已拋棄繼承，楊啟翰雖時為胎兒，惟既為楊振寰之直系血
    親卑親屬，且未拋棄繼承，自仍為楊振寰之第一順序繼承人
    ，僅為保障其為胎兒時之個人利益，而限定應以其因繼承所
    得之遺產償還楊振寰之債務。是債務人乙○○（即本件之相
    對人）僅係楊振寰第二順序繼承人之繼承人，於先順序繼承
    人尚未全部拋棄繼承之情況下，自無庸繼承楊振寰之債權債
    務關係。債權人（即本件之抗告人）以其對楊振寰之債權憑
    證，聲請執行債務人乙○○之財產，洵屬無據，應予駁回。
    執行法院准許債權人之請求，並對債務人乙○○核發扣薪之
    執行命令，自有未洽，故原裁定應予廢棄，並駁回債權人強
    制執行之聲請。」等語。
二、抗告意旨略以：「民法第1166條所指之胎兒為繼承人，係因
    符合民法第7條『關於其個人利益之保護，視為既已出生』
    之情形，所以胎兒亦有可能非繼承人，而本件原債務人即被
    繼承人楊振寰於繼承開始時留有債務，對楊啟翰而言既無利
    益，非屬對胎兒利益之保護，楊啟翰自非為楊振寰之繼承人
    。爰求廢棄原裁定。」等語。
三、按人之權利能力，始於出生，終於死亡；胎兒以將來非死產
    者為限，關於其個人利益之保護，視為既已出生，民法第7
    條定有明文，此係仿瑞士民法之規定，採概括保護主義，亦
    即以胎兒活產為條件，就一切法律關係，為胎兒之利益，視
    為既已出生。換言之，將來如非死產，則自受胎時起即已取
    得權利能力，而以死產為其解除條件，使權利能力溯及消滅
    。另民法第1166條第1項：「胎兒為繼承人時，非保留其應
    繼分，他繼承人不得分割遺產。」土地登記規則第121條：
    「胎兒為繼承人時，應由其母以胎兒名義申請登記。」亦即
    胎兒無待其出生即得為繼承人。惟胎兒之繼承依民法第7條
    之規定，僅限於個人利益享有部分，而無負擔義務之能力，
    是故，若於繼承開始時，被繼承人所遺留之積極財產大於消
    極財產，胎兒固得繼承，若遺留之消極財產大於積極財產，
    因非基於胎兒之利益，胎兒自不繼承該債務，而無待於拋棄
    繼承。是以胎兒為繼承人時，其財產之繼承並非通常之法定
    繼承而係類似於限定繼承，此時應認為拋棄繼承係拋棄積極
    財產之取得，因不利於胎兒，故不得為之，若拋棄繼承亦不
    生拋棄之效力。再者，胎兒於繼承開始時，其繼承之標的既
    僅為權利而不及於義務，此一繼承之狀態，亦不受其嗣後出
    生之影響（臺灣高等法院暨所屬法院95年法律座談會民事類
    提案第8號研討結果參照）。次按「遺產繼承人，除配偶外
    ，依左列順序定之：一、直系血親卑親屬。二、父母。三、
    兄弟姊妹。四、祖父母。」，又「第一順序之繼承人，其親
    等近者均拋棄繼承權時，由次親等之直系血親卑親屬繼承。
    」，民法第1138條、第1176條第5項亦有明文。
四、經查，抗告人執臺灣臺北地方法院83年度民執荒字第11605
    號債權憑證（下稱系爭債權憑證）對原債務人楊振寰之繼承
    人聲請強制執行，楊振寰於88年10月2日死亡，此有戶籍謄
    本附於原法院98年度司執助字第2455號卷（下稱執行卷，第
    14頁）可稽，依民法第1138條規定，應由其配偶及第一順序
    之直系血親卑親屬繼承其債務，惟楊振寰之配偶楊藍美玉及
    子女楊永新、楊岩林即楊曼莉、楊永豐均已拋棄繼承，有原
    法院准予備查函影本附於執行卷可憑（見執行卷第18頁）。
    楊永新之子楊啟翰嗣於88年12月11日出生，於繼承開始時雖
    為胎兒，惟胎兒無待其出生即得為繼承人，因此楊啟翰以楊
    振寰之次親等之直系血親卑親屬之身分繼承，但胎兒之繼承
    依民法第7條之規定，僅限於個人利益享有部分，而無負擔
    義務之能力，本件被繼承人楊振寰所遺留之消極財產大於積
    極財產，因非基於胎兒之利益，楊啟翰自不繼承系爭債務，
    但其仍為楊振寰之第一順序繼承人，抗告意旨謂：楊啟翰非
    楊振寰之繼承人云云，實不足採。次查，楊振寰之母楊袁耀
    君為其第二順序繼承人，然第一順序繼承人楊啟翰既未聲明
    拋棄繼承，繼承順序在後之楊袁耀君即非繼承人，並不繼承
    楊振寰之系爭債務，而楊袁耀君於91年11月18日死亡，相對
    人為楊袁耀君之繼承人，亦不繼承楊振寰之系爭債務。從而
    ，抗告人執系爭債權憑證，聲請對相對人之財產為強制執行
    ，於法不合，應予駁回。原裁定駁回抗告人聲請，並無違誤
    ，抗告人仍執前詞指摘原裁定不當，求予廢棄，為無理由，
    應予駁回。
據上論結，本件抗告為無理由，爰裁定如主文。
中    華    民    國    98    年    11    月    30    日
                  民事第十三庭
                        審判長法  官  蕭艿菁
                              法  官  楊絮雲
                              法  官  周舒雁
正本係照原本作成。
不得再抗告。
中    華    民    國    98    年    11    月    30    日
                              書記官  秦仲芳

司法院資訊處製作；財團法人民間司法改革基金會備份。
